臺灣澎湖地方法院民事簡易判決
110年度馬簡字第92號
原      告  台新國際商業銀行股份有限公司

法定代理人  尚瑞強  
訴訟代理人  陳○○ 
            謝○○  
被      告  蔡○○  

            蔡○○  
            陳○○○
            蔡○○  
            蔡○○  

            蔡○○  

上列當事人間代位請求分割遺產事件，經本院於民國110年12月2
3日言詞辯論終結，判決如下： 
    主    文
一、被告蔡○○、陳○○○、蔡○○、蔡○○、蔡○○與被代位人蔡○○應就
    附表一所示被繼承人蔡○○之遺產，辦理繼承登記。
二、被告蔡○○、陳○○○、蔡○○、蔡○○、蔡○○與被代位人蔡○○公同
    共有如附表一所示被繼承人蔡○○之遺產，應按附表二所示之
    應繼分比例分割為分別共有。 
三、原告其餘之訴駁回。
四、訴訟費用由兩造依附表三所示比例負擔。
    理    由
一、被告均未於言詞辯論期日到場，核無民事訴訟法第386條各
    款所列情形，爰依原告聲請，由其一造辯論而為判決。
二、原告主張：被告蔡○○積欠原告現金卡、信用卡及貸款等債務
    共新臺幣（下同）408,429元及利息未清償，前經原告取得
    執行名義（即臺灣臺中地方法院109年度司促字第6941號支
    付明令暨確定證明書等），但其迄未還款。而蔡○○與其他被
    告共同繼承被繼承人蔡○○所遺留如附表一所示不動產（下稱
    系爭遺產），然系爭遺產尚未辦理繼承登記，且無不能分割
    之情形，因蔡○○怠於行使遺產分割請求權，致原告無法就其
    應繼分取償，爰依民法第242條及第1164條規定，代位被告
    請求辦理繼承登記及分割遺產等語。並聲明：如主文第1 項
    、第2 項所示。
三、被告均未於言詞辯論期日到場，亦未提出書狀為任何陳述。
四、法院之判斷
  ㈠按請求分割遺產之訴，訴訟標的對於全體繼承人必須合一確
    定，屬固有必要共同訴訟，原應由同意分割之繼承人起訴，
    並以反對分割之其他繼承人全體為共同被告，當事人適格始
    無欠缺；惟債權人基於民法第242 條規定，代位行使債務人
    之權利，自無再以被代位人（即債務人）為共同被告之餘地
    ，否則其權利保護要件自有欠缺，應將其對於債務人部分之
    訴予以駁回（最高法院69年度台上字第2745號、107 年度台
    上字第92號判決意旨參照）。查，原告主張其為蔡○○之債權
    人，有其提出之臺灣臺中地方法院109年度司促字第6941號
    支付明令暨確定證明書影本為憑，堪認屬實；原告因其債務
    人即蔡○○積欠債務未清償，代位該債務人行使遺產分割請求
    權而提起本件分割遺產之訴，惟原告行使代位權利之結果，
    利益仍歸屬其債務人蔡○○，本件訴訟中其並未對債務人蔡○○
    行使何權利，揆諸前開說明，原告以債務人蔡○○為共同被告
    部分，並無權利保護必要，應予駁回，先予敘明。
  ㈡原告主張被告之被繼承人蔡○○死亡（於87年7月25日）後，遺
    有如附表一所示之系爭遺產，其債務人蔡○○與其餘被告均為
    繼承人，而各繼承人應繼分比例如附表二所示，迄未為繼承
    登記及遺產分割等情，有原告提出之不動產登記謄本、被繼
    承人蔡○○除戶謄本及繼承系統表、蔡○○除戶謄本及繼承系統
    表、各被告戶籍謄本在卷可稽，復查無蔡○○及蔡○○之繼承人
    有何聲明拋棄繼承事件，堪認為真實。
  ㈢按債務人怠於行使其權利時，債權人因保全債權，得以自己
    之名義，行使其權利。但專屬於債務人本身者，不在此限。
    民法第242 條定有明文。又繼承人有數人時，在分割遺產前
    ，各繼承人對於遺產全部為公同共有。繼承人得隨時請求分
    割遺產。但法律另有規定或契約另有訂定者，不在此限。民
    法第1151條、第1164條亦分別規定甚明。繼承人得請求分割
    遺產之權利，性質上已屬財產權，非專屬於債務人本身之權
    利，自可由債權人代位行使之。經核，原告之債務人蔡○○與
    其餘被告因繼承而公同共有系爭遺產，且債務人蔡○○積欠原
    告債務迄未清償等情，已析述如上，則原告主張其債務人蔡
    ○○怠於行使其請求分割遺產之權利，致其未能受償，其為保
    全債權，有代位債務人蔡○○請求其餘被告就系爭遺產為遺產
    分割之必要等節，即屬有據，應予准許。
  ㈣按因繼承、強制執行、徵收、法院之判決或其他非因法律行
    為，於登記前已取得不動產物權者，應經登記，始得處分其
    物權，民法第759 條定有明文。復查，被告及蔡○○因繼承而
    公同共有系爭遺產，迄今尚未辦理繼承登記，而分割遺產性
    質上為處分行為，非經辦理繼承登記，不得為之。則原告於
    本件訴訟中，一併請求被告及蔡○○應就系爭遺產辦理繼承登
    記，符合訴訟經濟原則，亦合於前揭法條規定，是原告此部
    分請求，亦應准許，爰判決如主文第1 項所示。
　㈤而關於遺產分割即各繼承人應繼分之問題，按遺產繼承人，
    除配偶外，以直系血親卑親屬為第一順序。民法第1138條定
    有明文。經查，被繼承人蔡○○死亡時，其遺產原由長男蔡○○
    、三男蔡○○、長女陳○○○、次女蔡○○、三女蔡○○共5人共同繼
    承（次男蔡○○於繼承前死亡，無子女代位繼承），應繼分各
    1/5。嗣三男蔡○○又於101年8月1日死亡，其應繼分1/5應由
    蔡○○與蔡○○2人共同繼承（應繼分各1/2），則各公同共有人
    就系爭遺產最終之應繼分各為如附表二所示。
　㈥按公同共有物之分割，除法律另有規定外，準用關於共有物
    分割之規定，民法第830 條第2 項定有明文，又繼承人將公
    同共有之遺產，變更為分別共有，係使原公同關係消滅，另
    創設繼承人各按應有部分對遺產有所有權之新共有關係。其
    性質應仍屬分割共有物之處分行為（最高法院85年度台上字
    第1873號判決意旨參照）。本院綜合審酌本件遺產之性質、
    經濟效用及公平原則後，認附表一所示之遺產，依原告主張
    之分割方法即按被告及蔡○○之應繼分比例採取分別共有方式
    分割，尚屬公允，且將公同共有改為分別共有，並不損及其
    等之利益，況其等若取得分別共有，對於所分得之應有部分
    均得以自由單獨處分、設定負擔，對其等較為有利，應屬妥
    當，爰判決如主文第2 項所示。
五、綜上所述，原告依民法第242 條、第1164條等規定代位蔡○○
    請求就系爭遺產辦理繼承登記後為分割，並按蔡○○與其餘被
    告之應繼分比例分割為分別共有，為有理由，應予准許。至
    原告將蔡○○併列為被告起訴，則無理由，應予駁回。
六、再按因共有物分割、經界或其他性質上類似之事件涉訟，由
    敗訴當事人負擔訴訟費用顯失公平者，法院得酌量情形，命
    勝訴之當事人負擔其一部，民事訴訟法第80條之1 定有明文
    。而代位分割共有物之訴，係由原告以自己名義主張代位權
    ，以保全債權為目的而行使債務人之共有物分割請求權，原
    告與被告之間實屬互蒙其利。是以，原告代位蔡○○提起本件
    分割共有物之訴雖有理由，惟本院認關於訴訟費用之負擔，
    以由全體繼承人各按其法定應繼分比例負擔，較屬公允，而
    原告之債務人蔡○○應分擔部分即由原告負擔之，爰諭知訴訟
    費用之負擔如主文第4項所示。
七、訴訟費用負擔之依據：民事訴訟法第80條之1、第85條第1項
    。
中　　華　　民　　國　　111  　年　　 1　　月　　6　　日
 　　　  　　　　 臺灣澎湖地方法院馬公簡易庭
                      法  官　陳立祥
以上為正本係照原本作成。
如不服本判決，應於送達後20日內，向本院提出上訴狀並表明上
訴理由，如於本判決宣示後送達前提起上訴者，應於判決送達後
20日內補提上訴理由書（須依對造人數附繕本）。
中　　華　　民　　國　　111 　年　　1 　　月　　6 　　日
                      書記官  林映君 
附表一：遺產附表 
編號 財產名稱（種類）  權利範圍 1 澎湖縣○○市○○段000地號土地 1/10 


附表二：應繼分比例 
編號 姓名 應繼分  1 蔡○○ 1/5  2 蔡○○ 1/5  3 陳○○○ 1/5  4 蔡○○ 1/5  5 蔡○○ 1/10  6 蔡○○ 1/10 

附表三：訴訟費用之負擔
編號 負擔訴訟費用人 訴訟費用負擔比例  1 原告 （代位蔡○○） 1/5  2 蔡○○ 1/5  3 陳○○○ 1/5  4 蔡○○ 1/5  5 蔡○○ 1/10  6 蔡○○ 1/10